【裁判字號】    94,上更(一),641
【裁判日期】    950712
【裁判案由】    偽造有價證券
【裁判全文】
臺灣高等法院刑事判決             94年度上更(一)字第641號
    上  訴  人  臺灣臺北地方法院檢察署檢察官
    被      告  乙○○
    選任辯護人  李文欽律師
                林辰彥律師
                陳家慶律師
上列上訴人因被告偽造有價證券案件，不服臺灣臺北地方法院88
年度訴字第1407號，中華民國91年3月28日第一審判決（起訴案
號：臺灣臺北地方法院檢察署87年度偵字第25739號），提起上
訴，經判決後，由最高法院第一次發回更審，本院判決如下：
    主  文
上訴駁回。
    理  由
一、公訴意旨略以：乙○○於84年1月20日因與丁○○同搭計程
    車自台北市○○○路前往信義路途中，於計程車上拾獲丁○○所遺失，支票號碼分別為0000000、0000000、0000000號
    ，均以台北區中小企業銀行為付款人，上已蓋妥發票人甲○○之印文，但尚未填寫金額及日期之空白支票三紙，竟意圖
    為自己不法之所有，侵占入己（侵占遺失物犯行已罪於追訴
    權時效）。後意圖供行使之用，於不詳時地偽填票面金額均
    為新台幣（下同）30萬元，發票日分別為85年4、5、6月15
    日，而偽造之。嗣並意圖供行使之用，於不詳時地交付於丙○○。因認被告乙○○犯有刑法第201條第1項之偽造有價證
    券罪嫌等語。
二、公訴人以被告乙○○涉有右揭犯行，係以：上揭乙○○之犯
    行業據證人丁○○證述綦詳。證人邱錫國雖證稱有與乙○○
    去挹翠山莊，看到丁○○拿東西給乙○○云云，但稱伊並未
    看清楚丁○○拿什麼東西給乙○○，是邱錫國所證，自不能
    資為有利被告乙○○之認定，從而其犯嫌應堪認定等語為其
    論據。
三、按犯罪事實應依証據認定之，無証據不得推定其犯罪事實；
    又不能証明被告犯罪者，應諭知被告無罪之判決；刑事訴訟
    法第154條及第301條第1項分別定有明文。又刑事訴訟法上
    所謂認定犯罪事實之證據，係指足以認定被告確有犯罪行為
    之積極證據而言，該項證據自須適於被告犯罪事實之認定，
    始得採為斷罪資料。事實之認定應憑證據，如未能發現相當
    證據或證據不足以證明，自不能以推測或擬制之方法，以為
    裁判基礎。且認定不利於被告之事實，須依積極證據，苟積
    極證據不足為不利於被告事實之認定時，即應為有利於被告
    之認定，更不必有何有利之證據。又告訴人之告訴係以使被
    告受刑事訴追為目的，是其陳述是否與事實相符，仍應調查
    其他證據以資審認（最高法院30年上字第816號、40年台上
    字第86號、52年台上字第1300號判例參照）。
四、經查：
（一）證人即告訴人之母丁○○於偵查中指訴：這三張支票不是
      我交給乙○○的，84年1月22日，我與乙○○同坐一部計
      程車時掉的。．．我發現就趕快回家找，找不到，我就打
      電話給乙○○，第二天找到乙○○，她說沒看到，這三張
      支票我有蓋好章，其他都沒填等語；後又謂：1月19日遺
      失，1月20日去掛遺失（見偵查卷第29頁、第169頁），對
      於系爭支票遺失日期供述不一，其所證述情節是否真實已
      有疑問。再依卷附票據掛失止付通知書所載，告訴人係於
      同年3月7日辦理系爭支票掛失止付（見原審卷(一)第169頁
      ）。丁○○既於遺失當日或第二日知系爭支票遺失，何以
      相隔四十餘日始辦理掛失止付？更異於常情。復依上揭掛
      失止付通知書所載，告訴人同時遺失之支票尚有其餘編號
      0000000、0000000號二紙，於上揭掛失止付通知書之票據
      喪失經過欄記載：於民國84年1月20日在計程車上遺失（
      見偵查卷第117頁）。然本院就上開編號0000000、000000
      0號支票由何人兌領、其住居所為何，函詢台北區中小企
      業銀行大安分行（現為台北國際商業銀行大安分行），經
      該行以嗣後更正之95年6月23日北商銀大安 (095)字第00
      020號函覆以：發票號0000000支票已使用、發票號000000
      0支票未兌付（見本院卷第140頁），與丁○○於本院準備
      程序中稱該二張支票有給持票人兌現等語，已有出入。又
      丁○○亦供稱該二張支票連同系爭支票係向告訴人甲○○
      借用，為得知系爭三張支票之號碼，始連同該二張支票一
      併於警察局報備，然丁○○明知該二張支票未遺失卻仍於
      票據掛失止付通知書上為票據遺失之記載，且該二張支票
      與系爭支票並未連號，如何由該二張支票之兌現，而知系
      爭支票之號碼，是丁○○之言充滿可疑之處，實難僅依丁○○之詞即認定系爭支票係於計程車上遺失。
（二）證人即告訴人之母丁○○於原審審理時初則陳稱：我兒子
      （即告訴人）之支票大部份我在用，他會先蓋好章，空白
      的票讓我用，印章我兒子保管，支票都是我自己簽發，只
      有偶而沒帶眼鏡，眼睛看不清楚，才委託乙○○代寫一、
      二次，但都是我在場云云，惟查原審向台北國際商業銀行
      大安分行，調系爭支票帳戶自83年9月至84年1月20日止之
      支票往來影本，僅只約四個月期間內，光是該銀行即有五
      張支票是由被告乙○○受丁○○之託而填寫日期及金額，
      上開支票影本經原審當庭提示丁○○，丁○○始改稱：有
      時沒戴眼鏡，會請乙○○幫我寫支票，次數蠻多的，有時
      我要開給乙○○的支票，也會交給她填寫，我都是請她幫
      我寫好，我核對無誤之後，我才會蓋印章云云（見原審卷
      第36頁、第39頁），可知丁○○通常用支票習慣為隨身攜
      帶其子即告訴人之印章，如委託他人代填支票，均係於核
      對無誤後始行蓋章，並無支票留空白而先蓋章之情形，本
      件丁○○何以就系爭支票以異於其常習之方式記載，在在
      啟人疑竇。
（三）又查，丁○○雖於偵查及原審審理時證述被告拾獲系爭三
      紙支票後即避不見面等語，果係如此，丁○○何以於發現
      被告涉嫌重大後，未向被告催討系爭支票，反而仍於告訴
      人之甲存帳戶中留存30萬元供丁○○交付被告一紙由告訴
      人名義台北區中小企業銀行、面額30萬元、發票日為84年
      2月18日之支票兌現？（見原審卷(一)第152頁）丁○○不僅
      未催討系爭支票，尚與被告有金錢往來，是丁○○之舉措
      實與常理有違。再者，系爭支票如確為被告所拾獲進而偽
      造，依常情應會將發票日記載為同一天，且日期離撿到票
      據之日越近越好，何須將發票日記載為一年之後。
（四）證人邱錫國於偵查中證稱於84年農曆年前後，其有開車載
      被告乙○○到山上，有看到丁○○戴著斗笠，拿東西給乙○○，但不知是什麼東西，乙○○到車上來有拿三張支票
      在看，支票有日期及印章等語（見偵查卷第28頁反面）；
      於原審到庭結證稱：84年初農曆過年前後，我曾開車載乙○○到丁○○住處路邊，我在路邊等，乙○○去和丁○○
      談事，我看到丁○○拿東西給乙○○，但沒看到是什麼東
      西，乙○○回到車上後抱怨地說：「只換湯；不換料」，
      我看到她拿了三張支票，支票金額均空白，有蓋方章，其
      中一張還被雨水淋到，乙○○還問說這樣不知道是否需要
      補蓋章。（見原審卷(一)第89頁）；於上訴審審理時證稱：
      當時下著毛毛雨，（乙○○與丁○○）只談了幾分鐘，丁○○她拿了三張支票給乙○○，後來被告進來後，告訴我
      這支票有淋到雨，我看到支票是空白支票，有寫日期，有
      蓋章，金額沒填（見上訴審卷第60、61頁）。丙○○於原
      審審理時供稱：85年5月15日、85年4月15日、85年3月25
      日為三張發票日，85年3月25日的（票）日期遭塗改過（
      見原審卷(一)第29頁）。證人周守成於本院審理時到庭證述
      ：84年10月第一次拿來跟我調現的票，發票日是84年10月
      25日，因為原來的發票日84年10月15日很模糊，所以就把
      日期劃掉，改成84年10月25日，然後再蓋章，另外二張的
      日期好像都是84年11月15日和84年12月15日。（發票日期
      ）應該以除權判決的日期為準，方才我把發票的日期，誤
      會為借錢的日期等語（見本院卷第122頁、第122頁反面）
      ，依證人邱錫國之證言，被告正因為支票被雨水淋到而煩
      惱是否應補蓋章，衡諸常理，必是票據上之記載被雨淋濕
      ，再參酌證人丙○○之證詞，既有其中一張支票之發票日
      很模糊，遂被塗改並補蓋章，則系爭支票在交付予丙○○
      之前發票日應已記載完成，又被告並非發票人，亦無告訴
      人之印章，是應可推論被告取得系爭支票時，系爭支票上
      已有發票日之記載，從而證人邱錫國證述曾看到系爭支票
      有寫日期，有蓋章，金額沒填等語，應為可採；又證人邱
      錫國對於當日情形，諸如天氣狀況、丁○○著斗笠等情形
      均能詳加描述，亦可證明當日丁○○確實交付東西給被告
      ，而所交付之東西即被告在邱錫國車上端看之系爭三張支
      票。雖證人邱錫國於上訴審之證述與偵查及原審中之證述
      有所矛盾，惟其所證述之基本事實仍屬一致，是無礙其證
      述之證明力，附此敘明。
（五）雖被告乙○○先於偵查中供稱：這三張支票是「84年2月
      」在她家紫雲街挹翠山莊她家門口交給我，丁○○欠我錢
      ，她之前有開本票都沒兌現，她是用這三張來「抵償舊債
      」，我拿到票沒寫金額，她有寫好日期，金額是我拿回家
      再寫的，她有交待我寫金額等語（見偵查卷第22頁反面）
      ，又稱：丁○○有欠我錢，她欠我三、四百萬，她抽回票
      ，有開本票給我等語（見偵查卷第29頁反面），又稱：丁○○她向我「抽回三張五十萬元，一張四十萬元的票據」
      ，是在84年過年期間，詳細日期我記不清楚，當時她是抽
      回四張票，「改給我本案之三張甲○○的票，及吳雲錦的
      二張票，各已寫好面額五十萬元的票二張」，甲○○的三
      張票她是寫好日期，金額叫我自填等語（見偵查卷第83頁
      反面），又稱：我先還丁○○四張甲○○的票，丁○○說
      四張都要用她先生的票給我，結果只給我二張吳雲錦的票
      ，後來隔了十幾天，我向她催促，她才再給我本案的這三
      張票等語（見偵查卷第84頁），於原審則改稱：她騙我要
      開她先生的票，「金額共九十萬，分三張寫」，是丁○○
      的兒子，．．她拿票給我應是84年農曆年前十幾天等語（
      見原審卷(一)第27頁），並於原審問丁○○「有否向乙○○
      借錢？」之問題時，被告乙○○答稱：「我是現金給她，
      她票給我」等語（見原審卷(一)第45頁），於原審書狀稱：
      84年1月中旬，證人邱鍚國再載答辯人（即被告乙○○）
      往陳女住處「代收其欠周天從未還之一百萬元」，該日陳
      女本同意給付吳雲錦之支票，豈料，渠仍交付系爭三紙告
      訴人之支票，其上除蓋有告訴人印章，並已填寫日期，．
      ．陳女並吩咐「每紙支票各只得填載三十萬元，差額十萬
      元後補」等語（見原審卷第130頁），於上訴審再翻異改
      稱: 「這三張支票是六合彩的帳」，．．在83年6月她打
      電話要我幫她簽的等語（見上訴審卷第36、64頁），旋又
      改稱：因為丁○○沒有錢，這麼大的金額，她說舊帳先放
      著。（拿本案這三張票）是針對丁○○抽回去的票，她之
      前開她先生的票，又「抽回去一百萬元」，我要求三張等
      語（見上訴審卷第65頁），從而，被告乙○○就證人丁○○交付三紙支票之原因，究係因舊債抵償、或新借款項、
      或係代收第三人周天從之債務，或代丁○○簽六台彩而取
      得支票，所為陳述先後不一，又被告所稱丁○○向伊取回
      票據之金額，究係四張共計一百九十萬元，或一百萬元部
      分，亦互核不一，金額相差甚鉅。然系爭支票係由丁○○
      於挹翠山莊住處門口交予被告，業如前述，又被告辯稱就
      票據原因關係陳述不一致，係因丁○○所交付者為六合彩
      賭金云云，觀之被告對系爭票據原因關係自始即未就來龍
      去脈作詳細說明，而丁○○於本院準備程序中亦陳述兩人
      有六合彩賭金往來（見本院卷第71頁），衡諸簽賭六合彩
      係屬賭博行為，亦為不名譽之事，被告為免另受刑事訴追
      或喪失其他民法上債之關係之請求，被告就其與丁○○間
      票據行為之原因關係未自始即為充分詳實之陳述，遲至上
      訴審始陳明系爭三張支票係六合彩之帳，實有其訴訟利益
      之考量，倘被告就取得票據之原因有六合彩賭金以外之法
      律行為，則被告大可舉證說明，然被告卻捨此不為，遲至
      上訴審始陳明系爭三張支票係六合彩之帳，是被告辯稱取
      得票據係因六合彩賭金，應屬可採，難以因被告之陳述有
      上開不一致，即為被告不利之認定。
（六）依上說明，公訴人所舉之證據仍不足以證明被告確有偽造
      有價證券之犯行。此外，復查無其他積極之證據足以證明
      被告有如公訴人所指之犯行，自不能證明被告犯罪，依法
      應諭知其無罪之判決。
六、經核原審認不能證明被告乙○○犯罪，而為無罪之諭知，並
    無不合，公訴人上訴意旨，仍執前詞，指摘原判決不當，為
    無理由，應予駁回。
據上論斷，應依刑事訴訟法第368條，判決如主文。
本案經檢察官郭啟東到庭執行職務。
中    華    民    國    95    年    7     月    12    日
                  刑事第十六庭審判長法  官  葉  騰  瑞
                                    法  官  趙  功  恒
                                    法  官  莊  明  彰
以上正本證明與原本無異。
檢察官不服本判決，應於收受送達後十日內向本院提出上訴書狀
，其未敘述上訴之理由者並得於提起上訴後十日內向本院補提理
由書（均須按他造當事人之人數附繕本）。
                                    書記官  周  素  秋
中    華    民    國    95    年    7     月    12    日


司法院資訊處製作；財團法人民間司法改革基金會備份。
